臺灣苗栗地方法院刑事判決　　　　　　　 96年度訴字第445號
公　訴　人　臺灣苗栗地方法院檢察署檢察官
被　　　告　乙○○
選任辯護人　林思銘　律師
　　　　　　劉雅萍　律師
上列被告因誣告等案件，經檢察官提起公訴（95年度偵字第5202
號），本院判決如下：
    主  文
乙○○意圖使他人受刑事處分，向該管公務員誣告，處有期徒刑
陸月，減為有期徒刑參月。
    事  實
一、乙○○前於民國93年10月18日，與其兄弟邱水祥、丁○○、
    丙○○等人，在苗栗縣公館鄉○○村○ 鄰○○路101 號戊○○開設之土地代書事務所，商談苗栗縣公館鄉○○○段第36
    9 、380 、380-1 、380-2 等地號土地協議分割事宜，並委
    託戊○○代為辦理，授權戊○○在辦理過程中，得代刻並蓋
    用其等個人名義之印章。嗣經苗栗縣苗栗地政事務所測量員
    甲○○測量上開土地後，製作土地複丈圖及面積計算表（起
    訴書誤載為土地複丈成果圖），及通知戊○○請所有權人蓋
    章確認，戊○○即以電話通知乙○○兄弟等人蓋印一事，且
    因乙○○所有苗栗縣公館鄉中義村14鄰332 號建物坐落在上
    開欲分割之土地上，戊○○遂通知其要攜帶土地所有權狀及
    使用執照影本、便章等，乙○○乃於同年12月6 日上午持前
    揭書面資料至戊○○之事務所，並表示因臨時有事，印章部
    分則請戊○○代刻處理即可，戊○○即代刻乙○○之印章並
    蓋用在上開土地複丈圖及面積計算表上。乙○○隔幾日後自
    行前往苗栗地政事務所查閱該圖，因見其所有上開建物，除
    坐落在前揭第380-1 號土地（屬於特定農業區甲種建築用地
    ）外，部分基地亦坐落在前揭第380 地號等農地上，成為部
    分違建，恐將來分割結果，違建部分會面臨被拆除不利情形
    ，為阻止該次協議分割繼續進行，藉口戊○○未得其授權為
    由，旋於93年12月20日，透過丙○○轉告戊○○偽刻其印章
    與偽造文書，其已請教律師，要告戊○○盜刻印章及偽造文
    書罪，且會成功，要戊○○與之和解，否則將提出偽造文書
    之告訴等語（此部分本院不另為無罪之諭知，詳後述）。惟
    戊○○未前往和解，詎乙○○明知其已授權戊○○辦理土地
    協議分割及得刻印蓋章事宜，竟基於意圖使戊○○受刑事處
    分之誣告犯意，於同年月22日上午9 時許，至臺灣苗栗地方
    法院檢察署，向有偵查犯罪權限之該署檢察官，虛捏戊○○
    於93年12月5 日，未經其同意或委託，盜刻乙○○印章，並
    持往苗栗地政事務所蓋用於分割同意圖等不實事項，指定戊○○為犯人，誣告戊○○涉嫌刑法偽造文書之犯罪。
二、案經戊○○訴請臺灣苗栗地方法院檢察署檢察官偵查起訴。
    理  由
壹、證據能力部分
一、辯護人辯稱證人戊○○、丁○○、邱水祥之警詢筆錄無證據
    能力乙節：
 1、證人戊○○、丁○○於警詢中證述之證據能力：
    按被告以外之人（包括證人、鑑定人、告訴人、被害人及共
    同被告等）於檢察事務官、司法警察官或司法警察調查中所
    為之陳述，與審判中不符時，其先前之陳述具有較可信之特
    別情況，且為證明犯罪事實存否所必要者，得為證據，刑事
    訴訟法第159 條之2 定有明文。所謂「前後陳述不符」之要
    件，應就前後階段之陳述進行整體判斷，以決定其間是否具
    有實質性差異，惟無須針對全部陳述作比較，陳述之一部分
    有不符，亦屬之。而所謂「較可信之特別情況」之情形，亦
    應就前後陳述時之各種外部情況進行比較，以資決定何者外
    部情況具有可信性。若陳述係在特別可信之情況下所為，則
    虛偽陳述之危險性即不高，雖係審判外陳述，或未經被告反
    對詰問，仍得承認其有證據能力。本件證人戊○○、丁○○
    於警局中所為陳述，其性質雖屬傳聞證據，其等於本院審理
    時業經到庭具結作證，對其等不一致之陳述，法院自得依刑
    事訴訴法第159 條之2 規定，如認其先前之陳述有較可信之
    情狀，並有證明犯罪事實存否之必要時，依上揭規定，證人
    戊○○、丁○○於警詢中之證言自均有證據能力。
 2、證人邱水祥於警詢中證述之證據能力：
    按被告以外之人於審判外之言詞或書面陳述，除法律有規定
    者外，不得作為證據，刑事訴訟法第159 條第1 項定有明文
    。證人邱水祥於警詢中之證述為審判外之言詞陳述，且未於
    偵查中或本院審理時到庭作證，是其於警詢中之證述無證據
    能力。
二、證人戊○○、丙○○於本案偵查中證述之證據能力：
    按被告以外之人於偵查中向檢察官所為之陳述，除顯有不可
    信之情況者外，得為證據，刑事訴訟法第159 條之1 第2 項
    定有明文。證人戊○○、丙○○在檢察官偵訊時，業經具結
    ，且其證言，並無顯不可信情事，自有證據能力，得為本案
    之證據。
三、證人邱水祥、丁○○、丙○○、甲○○於本院民事庭94年度
    重訴字第55號侵權行為損害賠償事件審理時、94年度偵字第
    2466號案（下稱另案）偵查中證述及證人楊棟城於臺灣高等
    法院台中分院民事庭95年度上易字201 號案件審理時證述之
    證據能力：
 1、依照新修正刑事訴訟法第159 條第1 項之立法說明：被告以
  　外之人（含共同被告、共犯、被害人、證人等）於法官面前
    所為之陳述（含書面及言詞），因其陳述係在法官面前為之
    ，故不問係其他案件之準備程序、審判期日或民事事件或其
    他訴訟程序之陳述，均係在任意陳述之信用性已受確定保障
    之情況下所為，因此該等陳述應得作為證據。可知被告以外
    之人於他案審判中向法官所為之陳述一概具有證據能力，而
    檢察官與法官同為司法官署，衡諸實務運作，檢察官實施刑
    事偵查程序，亦能恪遵法定程序之要求，不致有違法取證之
    情事，自不宜限定被告以外之人於本案偵查中向檢察官所為
    陳述，始有證據能力。再者，自文義解釋而言，新修正刑事
    訴訟法第159 條之1 第2 項係規定「被告以外之人於偵查中
    向檢察官所為之陳述，除顯有不可信之情況者外，得為證據
    。」其亦未將「偵查中」限定為「本案偵查中」。從而，不
    論被告以外之人係於本案偵查中抑係於另案偵查中向檢察官
    所為陳述，除顯有不可信之情形外，均應具有證據能力。
 2、證人邱水祥、丁○○、丙○○、江勝輝於94年度偵字第2466
    號被告戊○○偽造文書案偵查中，業經檢察官傳喚到庭作證
    ，且經具結在案，有其結文4 張附卷足憑（見該案號偵查卷
    第59-61 、105 頁），且無顯不可信之情況；證人邱水祥、
    丙○○、甲○○於本院民事庭審理時，亦經法院傳喚到庭具
    結作證，有其結文3 紙在卷可稽（見該案號本院卷第92-94
    頁）；證人楊棟城於臺灣高等法院台中分院民事庭審理時，
    經法院傳喚到庭具結作證，有其結文1 紙在卷可稽（見該案
    號卷第88頁），依上開見解，足認上開證人於另案偵查中及
    本院民事庭、臺灣高等法院台中分院民事庭審理時所為之證
    述，均有證據能力。
四、按被告以外之人於審判外之陳述，雖不符刑事訴訟法第159
    條之1 至第159 條之4 之規定，然經當事人於審判程序同意
    作為證據，法院審酌該言詞陳述作成時之情況，認為適當者
    ，亦得為證據，刑事訴訟法第159 條之5 第1 項定有明文；
    當事人、代理人或辯護人於法院調查證據時，知有刑事訴訟
    法第159 條第1 項不得為證據之情形，而未於言詞辯論終結
    前聲明異議者，視為有前項之同意，同法條第2 項定有明文
    。經查，證人甲○○於警詢中之證述、證人丙○○於臺灣高
    等法院台中分院民事庭審理時之證述、苗栗縣地政事務所96
    年8 月8 日函附土地登記公務用謄本（本院卷第32-38 頁）
    、94年度偵字第2466號卷宗及本院94年度重訴字第55號卷宗
    內之書面資料，均係被告以外之人於審判外之言詞及書面陳
    述，被告及辯護人就上開供述及非供述之證據能力於本院準
    備及審理程序時並不爭執其證據能力，且迄於言詞辯論終結
    前復未聲明異議，而本院審酌上開證據作成時之情況，並無
    違法取證之瑕疵，亦認以之作為證據為適當，依前開規定，
    上開證據等，均有證據能力。
貳、實體部分
一、訊據被告乙○○固不否認有於上揭時、地前往告訴人戊○○
    之事務所，與其兄弟邱水祥等人商談土地分割協議事宜，及
    向檢察官提出告訴指訴戊○○盜刻印章、偽造文書犯罪等事
    實，惟矢口否認有何誣告犯行，辯稱：其並未委託戊○○辦
    理土地協議分割事宜，亦未授權戊○○代刻印章及蓋印，且
    其所有之上開建物坐落於前揭土地上，分割情形對其不利，
    其豈會蓋章同意，故其並未誣告云云。經查：
（一）被告於前揭時、地，因告訴人戊○○辦理被告與其兄弟邱
      水祥、丁○○、丙○○等人關於苗栗縣公館鄉○○○段第
      369 、380 、380-1 、380-2 等地號土地協議分割事宜，
      認告訴人戊○○未經其同意而偽刻其印章蓋用在土地複丈
      圖及面積計算表上，遂於93年12月22日上午，前往臺灣苗
      栗地方法院檢察署，向有偵查權限之該署檢察官申告，指
      訴戊○○盜刻印章蓋印涉犯偽造文書罪嫌等情，業據被告
      供承在卷，有臺灣苗栗地方法院檢察署93年度內勤字第1
      號93年12月22日訊問筆錄1 份在卷可稽，並經本院調閱該
      署94年度偵字第2466號偵查卷宗核閱無訛；又該案經檢察
      官偵查結果，認本件告訴人戊○○犯罪嫌疑不足，於94年
      8 月19日以臺灣苗栗地方法院檢察署94年度偵字第2466號
      為不起訴處分，業據告訴人戊○○指訴在卷，並為被告所
      自承，復有該不起訴處分書1 份附卷可查。是本件被告確
      有對告訴人戊○○提起刑事告訴，而告訴人戊○○並獲不
      起訴處分之事實，應堪認定。
（二）再者，被告與其兄弟即證人邱水祥、丁○○、丙○○等人
      ，因辦理前揭4 筆土地協議分割，而前往告訴人戊○○之
      事務所，渠等並均委託告訴人辦理該土地協議分割事宜，
      且授權同意告訴人代刻印章使用乙節，業經證人即告訴人
      戊○○迭於偵查中及本院審理時指訴綦詳，且證人邱水祥
      、丁○○、丙○○於另案偵查中均證稱：「（你們4 兄弟
      有講好要協議分割？）是，共有公館鄉○○○段第369 、
      380 、380-1 、380-2 等地號土地共4 筆」、「（也是4
      個人一起講好要請被告戊○○來承辦？）是的。」等語（
      見另案偵查卷第54頁），證人邱水祥於本院民事庭審理時
      證稱：「代書也告知我被告乙○○部分也有委託原告（指
      戊○○）代刻印章，原告並表示乙○○、丁○○均有委託
      原告代刻印章，打電話時間點在於土地測量後。」等語（
      見該案本院卷第90頁），證人丙○○於本院民事庭審理時
      證稱：「我提議要找原告（指戊○○）辦理土地分割，因
      為原告具有專業性，而且得到其他共有人皆同意」等語（
      見該案本院卷第90頁），於臺灣高等法院台中分院民事庭
      審理時又證稱：「我們四兄弟都有在場當場都有同意，我
      們要求代書辦理分割，他有開單子需要甚麼，我們四兄弟
      沒有異議，說一切委任他」、「我們當時有說如果印章不
      方便，就委託羅代書代刻。」等語（見該案95年度上易字
      第201 號卷第92頁），參以被告亦供稱：口頭同意分割公
      館鄉380-1 地號土地等語（見94年偵字第2466號卷第5 頁
      ），足認被告確曾與其兄弟等人委託告訴人戊○○辦理土
      地分割事宜，且同意由告訴人戊○○代刻印章。
（三）次依證人即地政從業人員職業工會理事長楊棟城於臺灣高
      等法院台中分院民事庭審理時證稱：「（如果代書作土地
      分割案，是否簽書面委任書？）很少，都是口頭」、「我
      們一般都是口頭詢問沒有要對分出具書面同意。」等語（
      見該案95年度上易字第201 號卷第91頁背面），又被告於
      前揭土地測量當日與證人邱水祥、丁○○、丙○○等人均
      到場指界乙節，亦據上開3 位證人及證人即苗栗縣苗栗地
      政事務所測量員甲○○證述屬實，則被告既委託告訴人戊○○辦理前揭土地分割，且曾親自於施測當日至現場協助
      指界辦理測量，顯見被告對於土地分應得之相關位置已有
      相當程度認知，而委託辦理分割土地事項，衡情應包括印
      章刻印，否則被告又何須於前揭交付翌日即同年月7 日即
      自行前往苗栗地政事務所查閱土地複丈圖？況地政實務上
      亦常由代書代委託協議分割之當事人刻印章蓋用，是告訴
      人戊○○指稱被告有口頭委託刻印章並持該印章至上開苗
      栗地政事務所指界認章等情，應認與事實相符，而足堪採
      信，本院民事庭及臺灣高等法院台中分院民事庭亦均同此
      認定。
（四）被告又辯稱其所有之上開建物正好坐落在欲分割之土地上
      ，影響其權益甚大, 其不可能同意蓋章乙節。依證人甲○○於本院審理時證稱：「（你是否有告訴乙○○說他的房
      子已經侵占農地？）當天應該有稍微跟他示意」、「（他
      當時有沒有甚麼意見？）意見倒是沒有，可能有點驚訝」
      、「（他們兄弟有沒有爭執？）好像沒有」、「測量是登
      記的第一步驟，圖出來後大家一起認章，同意的話才去做
      登記。」等語（見本院卷第83、86頁），顯見被告於測量
      當日即已知悉其所有之上開建物正好坐落在分割之土地上
      ，而有影響其權利之情形，既然如此，其當時既未表示不
      同意辦理分割或終止授權刻印蓋章，且事後告訴人要求其
      攜帶所有權狀及使用執照影本到事務所時，復未告知告訴
      人終止授權一事，是其辯稱因分割結果影響其權益而不可
      能同意蓋印云云，尚不足採。再按指界認章僅為土地複丈
      圖製作完成手續之一，依據土地登記規則第34條及行政院
      內政部93年7 月1 日內授中辦地字第0930724553號修正「
      申請土地登記應附文件法令補充規定」部分規定，尚須分
      割協議書、印鑑證明、戶籍謄本、同意書及切結書等，單
      純指界認章完成之土地複丈圖並非當然發生分割共有物之
      效力，可見被告係因見當時指界土地分割之情形對其不利
      ，欲加以反悔，始辯稱並未同意授權辦理分割及刻印蓋章
      ，惟此仍無礙於被告最初授權告訴人辦理土地分割及刻印
      蓋章之舉，是以，本件被告主觀上有誣告之犯意甚明。
（五）按誣告罪之成立，以明知所告事實之虛偽為要件，若因懷
      疑誤告，縱令所告不實，因其缺乏誣告故意，雖難使負刑
      責；然若故意違反自己明知之事實而為申告，顯非出於懷
      疑或誤會，自不能謂其不應負誣告罪責，此有最高法院90
      年度台上字第2024號判決意旨可資參照。是本案被告明知
      已授權告訴人戊○○辦理土地分割及刻印蓋用之情事，已
      如前述，且被告為高職畢業，業據其供明在卷，衡情其具
      有一定知識及生活經驗，與一般常人無異，被告對於上情
      自無法諉為不知，卻仍故意違反自己明知之事實而為申告
      ，難認係因懷疑誤認而對告訴人提起偽造文書告訴。
（六）綜上所述，被告所辯，不足採信。本件事證明確，被告之
      犯行堪以認定。
二、核被告意圖使告訴人受刑事處分，向該管公務員誣告，係犯
    刑法第169 條第1 項之誣告罪。爰審酌被告明知其已授權告
    訴人戊○○辦理土地分割協議事宜並得代刻印章蓋用，竟因
    不滿分割情形，詎以告訴人戊○○未經其同意刻印蓋章之罪
    名誣指告訴人偽造文書，對告訴人之名譽影響甚大，造成告
    訴人疲於訟累及精神上之損害不輕，並斟酌其犯罪之動機、
    目的、手段，促使檢察官發動刑事偵查權，嚴重浪費司法資
    源，犯後猶否認犯罪等一切情狀，量處如主文所示之刑，以
    示懲儆。又被告上開犯行，犯罪時間在96年4 月24日以前，
    所犯符合中華民國96年罪犯減刑條例有關減刑之規定，爰依
    該條例第2 條第1 項第3 款之規定減其刑期2 分之1 。
三、不另為無罪之諭知部分
（一）公訴意旨略以：被告乙○○與其兄弟邱水祥等人，委託戊○○辦理上開土地協議分割事宜，明知其已授權戊○○在
      辦理土地協議分割過程中，得代刻並蓋用其個人印章，嗣
      因不滿土地分割協議，認在土地複丈圖及面積計算表上蓋
      章認可，即係同意土地分割協議，竟基於恐嚇之犯意，於
      93年12月20日，透過不知情之丙○○將加害名譽、財產之
      事，向戊○○恫稱戊○○偽刻其印章與偽造文書，其已請
      教多位律師，要告戊○○盜刻印章及偽造文書罪，且會成
      功，要戊○○與之和解，否則將提出偽造文書之告訴等語
      ，致戊○○心生畏懼，因認被告另涉犯刑法第305 條之恐
      嚇罪嫌云云。
（二）按犯罪事實應依證據認定之，無證據不得認定其犯罪事實
      ，刑事訴訟法第154 條第2 項定有明文。又刑事訴訟上證
      明之資料，無論為直接或間接證據，均須達於通常一般之
      人均不致有所懷疑，而得確信其為真實之程度，始得據為
      有罪之認定，若其關於被告是否犯罪之證明未能達此程度
      ，而有合理懷疑之存在，致使無從形成有罪之確信，根據
      「罪證有疑，利於被告」之證據法則，即不得遽為不利被
      告之認定（最高法院76年台上字第4986號判例意旨可資參
      照）。再按告訴人之告訴，係以使被告受刑事訴追為目的
      ，是其陳述是否與事實相符，仍應調查其他證據以資審認
      （最高法院52年台上字第1300號判例意旨亦可參照）。次
      按，刑法第305 條之恐嚇危害安全罪，以加害生命、身體
      、自由、名譽、財產之事，恐嚇他人致生危害於安全，為
      其犯罪構成要件。所稱恐嚇，必須以不法之惡害通知他人
      ，使其心生畏怖，方足當之；又所謂惡害通知，係指明確
      而具體加害上述各種法益之意思表示，客觀上一般人皆認
      足以構成威脅，致接受意思表示者之生活狀態陷於危險不
      安之境，倘非具體明確，即難認係惡害通知。
（三）公訴人認被告涉犯上開罪嫌，係以告訴人戊○○之指訴、
      證人丙○○、邱水祥、丁○○等人之證述資為論據，訊據
      被告堅決否認有何恐嚇犯行，辯稱：其僅係要告訴人出面
      解釋關於代刻印章及蓋印之情事，並無恐嚇之意等語。經
      查：
   1、被告與證人即其兄弟邱水祥、丁○○及丙○○等人於前揭
      時、地共同委託告訴人戊○○辦理上開土地分割協議事宜
      之事實，業經證人即告訴人戊○○、證人邱水祥、丁○○
      及丙○○證述明確，而被告確曾同意告訴人代刻印章蓋用
      乙節，已如前述。訊之被告亦供稱其確有透過證人丙○○
      轉告告訴人表示告訴人偽刻印章要提出告訴等語（見本院
      卷第93頁）。惟本件應審究者係被告以「告知」對告訴人
      「提出告訴」之行為，是否即屬刑法上恐嚇罪之惡害。
   2、觀諸被告對告訴人所稱之「提出告訴、和解」等語，可知
      被告於案發當時確欲以告訴、和解之方式解決其等關於辦
      理土地分割所衍生之刻印蓋用糾紛事宜，按人民有請願、
      訴願及訴訟之權，而憲法第16條更明定人民有訴訟之權，
      旨在確保人民權益遭受不法侵害時，有權訴請司法機關予
      以救濟，又刑事訴訟上之告訴權，性質上屬於人民在公法
      上之權利，是被告明知其有授權之事實而仍對告訴人表示
      要和解及提出告訴，乃行使其基於法律所賦予之權利；且
      此舉係一般人遇有糾紛欲解決時，所依循之正當法律途徑
      ，並無違反常情事理之處；再者，被告既係因告訴人戊○○未與之和解始繼而提出告訴，且在該案經檢察官為不起
      訴處分後，被告並未採取其他訴訟行為，或一再追訴告訴
      人戊○○，益徵被告前開告知提起告訴等語，尚未逾越憲
      法所保障訴訟權之範圍及權限。故被告上開所為，尚難遽
      認屬於「惡害」，當無恐嚇之可言，核與刑法上恐嚇罪之
      要件所謂「惡害」之通知有別。
（四）綜上所述，尚難遽認被告所辯係虛構之詞，本件公訴意旨
      所憑事證尚無從形成被告有罪論斷之確信，此外，復查無
      其他積極事證足以證明被告確有恐嚇危害安全之犯行，自
      屬不能證明其犯罪，揆諸前揭法條、判例要旨，原應諭知
      被告無罪之判決，惟公訴意旨認此部分犯行與前揭論罪科
      刑之誣告罪部分有牽連犯之裁判上一罪關係，爰不另為無
      罪之諭知。
據上論斷，應依刑事訴訟法第299 條第1 項前段，刑法第169 條
第1 項，中華民國96年罪犯減刑條例第2 條第1 項第3 款、第7
條，判決如主文。
本案經檢察官黃棋安到庭執行職務。
中　　華　　民　　國　　96　　年　　9 　　月　　26　　日
                  刑事第三庭  審判長法　官　柳章峰
                                    法  官  呂曾達
                                    法  官  林卉聆
以上正本證明與原本無異。
如不服本判決，應於判決送達後10日內向本院提出上訴狀（應抄
附繕本），其未敘述上訴理由者，應於上訴期間屆滿後20日內補
提理由書狀於本院，上訴於臺灣高等法院臺中分院。告訴人或被
害人如對於本判決不服者，應具備理由請求檢察官上訴，其上訴
期間之計算係以檢察官收受判決正本之日期為準。
  　　                     　　     書記官　盧俊良
中　　華　　民　　國　　96　　年　　9 　　月　　26　　日
附錄論罪科刑之法條全文：
中華民國刑法第169條
（誣告罪）
意圖他人受刑事或懲戒處分，向該管公務員誣告者，處7 年以下
有期徒刑。
意圖他人受刑事或懲戒處分，而偽造、變造證據，或使用偽造、
變造之證據者，亦同。
